【裁判字號】    99,上,101
【裁判日期】    990713
【裁判案由】    返還不當得利
【裁判全文】
臺灣高等法院民事判決                   99年度上字第101號
上  訴  人  懋台企業股份有限公司
特別代理人  乙○○
訴訟代理人  丙○○
被  上訴人  臺北縣深坑鄉公所
法定代理人  甲○○○
訴訟代理人  李建賢律師
上列當事人間返還不當得利事件，上訴人對於中華民國98年11月
24日臺灣臺北地方法院97年度重訴字第932 號第一審判決提起上
訴，本院於99年6月29日言詞辯論終結，判決如下：
    主      文
原判決（確定部分除外）廢棄。
上廢棄部分，被上訴人在第一審之訴及其假執行之聲請均駁回。
第一、二審（確定部分除外）訴訟費用由被上訴人負擔。
    事實及理由
一、被上訴人起訴主張：兩造於民國 (下同) 92年12月30日簽訂
    立體停車場委託經營合約書（下稱系爭合約書），由伊提供
    坐落臺北縣深坑鄉○○路○段192號立體停車場 (下稱系爭停
    車場) 予上訴人經營管理，為租賃契約關係，租賃期間自93
    年1月1日起至97年12月31日止，租金每3個月1期，每期應繳
    納新臺幣（下同）599,000元，自93年7月1日後，變更為每3
    個月1期，每期應繳納493,887元，依系爭合約書第8條、第9
    條約定，上訴人就伊所提供委託經營管理之各項設施、機件
    ，應負維護管理責任，合約期滿時應完整交還伊，如有遺失
    或損壞，概由上訴人負責修復或賠償，詎上訴人經營期間，
    因未善盡保養、維護之責任，致停車塔經常發生故障，造成
    遊客抱怨、陳情投訴，伊曾多次發函改善；且上訴人關於收
    取停車費用及營業時間，應依伊所訂「臺北縣深坑鄉公所公
    共造產停車場委託經營管理辦法」（下稱管理辦法），不得
    任意變更，若未經伊許可，擅自變更者，伊得終止合約，上
    訴人竟未依臺北縣政府核發停車場登記證所載計時收費標準
    每小時20元及上開管理辦法之規定，對部分車輛採計次收費
    ，且任意於停車塔前私繪停車格辦理停車收費，經臺北縣政
    府依停車場法第37條規定裁罰並命其改正而未改正後，廢止
    其停車場登記證。伊遂於95年4月17日發函上訴人自95年4月
    19日起終止系爭合約書，惟上訴人拒不交還系爭停車場，經
    臺北縣政府於95年5 月12日強制斷電後，始於95年10月27日
    將系爭停車場返還伊接管。上訴人於95年4 月10日已繳納95
    年4至6月之租金，故自95年7月1日起算至10月27日將停車場
    返還伊接管之日止，上訴人受有相當於租金利益之不當得利
    共3個月又27天，計637,274元（計算式：493,887+ 493,887
    ÷3×27/31=637,274）。又系爭停車場由前任經營者即臺灣
    聯通停車場開發股份有限公司（下稱臺灣聯通公司）移交上
    訴人經營時，主要機械設備均運作正常且無瑕疵，上訴人未
    盡維護、保管義務，伊接管系爭停車場後，另委請訴外人筌
    壹企業股份有限公司（下稱筌壹公司）檢查測試停車場機械
    等設備之損壞情形，因而支出檢測費283,000元及修復費6,9
    89,893元，並向臺灣電力公司（下稱臺電公司）申請復電而
    支出復電費26,365元，前開費用均為填補損害回復原狀所生
    之費用，伊自得依系爭合約書第8 條之約定，請求上訴人賠
    償等情，爰依民法第179 條及系爭合約書第8條、第9條之約
    定，求為命上訴人給付伊7,936,532 元，及自98年3月3日起
    至清償日止按年息5%計算之利息之判決。
二、上訴人則以：被上訴人既將系爭停車場出租予伊，自應依民
    法第423 條規定於租賃關係存續中保持系爭停車場合於可使
    用、收益之狀態，惟被上訴人交付伊之系爭停車場為機械升
    降塔式設備，其中F 停車塔早已損壞不堪使用，伊於系爭合
    約書簽訂後之第2 個月即通知被上訴人整修，其後並不斷以
    書函及於正式會議中要求被上訴人改善及整修，然被上訴人
    置之罔聞，未予處理。又，被上訴人自終止系爭合約書後，
    從未告知伊系爭停車場有何損害，或要求伊修復，且依95年
    10月27日兩造之接管作業會勘結論，被上訴人明白記錄「本
    次點交作業順利完成，公所 (即被上訴人) 將儘速向台北縣
    政府申請復電程序」，足見伊返還系爭停車場予被上訴人時
    ，除F 停車塔於被上訴人交付時起即無法使用外，其餘停車
    塔均可正常使用。被上訴人向伊請求賠償，應由被上訴人負
    舉證責任，證明該損害係伊造成。被上訴人與訴外人筌壹公
    司簽訂之「委託機械設備維修材料工程採購案」，係被上訴
    人為維護其出租物所為之預防性維護及零附件之補充採購，
    其發包內容為預約維護採購項目及價格，與伊並無關連；且
    被上訴人於同期間亦將系爭停車場出租予他人而獲有租金收
    入。被上訴人之損害賠償請求權亦已罹於2 年時效而消滅等
    語，資為抗辯。
三、原審判決命上訴人應給付被上訴人4,390,050元(即檢測費28
    3,000元、 修復費4,107,050元)，及自98年3月3日起至清償
    日止按年息5%計算之利息，而駁回被上訴人其餘之訴。被上
    訴人就其敗訴部分並未聲明不服，已告確定；上訴人就其敗
    訴部分提起上訴，並聲明：(一)原判決關於不利於上訴人部分
    廢棄。(二)上開廢棄部分，被上訴人在第一審之訴及其假執行
    之聲請均駁回。被上訴人答辯聲明：上訴駁回。
四、兩造不爭執之事實：
  (一)被上訴人委託上訴人經營其所有之深坑鄉立體停車場（即系
    爭停車場），雙方於92年12月30日訂有委託經營合約書、93
    年11月26日訂有變更條款，兩造間為租賃契約關係，租賃期
    間自93年1月1日起至97年12月31日止，租金為每3個月493,8
    87元。上訴人於92年12月31日由員工劉滔會同前任經營者即
    臺灣聯通公司辦理系爭停車場移交。
  (二)臺北縣政府於95年4 月12日以北府交停字第0950302424號函
    通知上訴人違反停車場法第25條規定，廢止上訴人之停車場
    登記證。
  (三)被上訴人於95年4 月17日以北縣深財字第0950004087號函通
    知上訴人自95年4 月19日起終止兩造間上開租賃關係，上訴
    人於95年4月18日收受該通知，臺北縣政府並於95年5月12日
    強制斷電。
  (四)上訴人於95年10月27日會同被上訴人進行系爭停車場點交接
    管業務，並於該日將停車場返還被上訴人。
  (五)系爭停車場屬固定資產耐用年數表第1類第2項房屋附屬設備
    ，耐用年數為15年。
  (六)被上訴人於96年1月12日、同年4月20日委託訴外人荃壹公司
    檢測並維修系爭停車場，並訂有契約書（見原審卷第28-43
    頁)， 檢測費用為283,000元，維修費用6,989,893元，維修
    之明細如結算明細表所示 （見原審卷第101-102頁），被上
    訴人已支付訴外人荃壹公司6,989,893元。
五、被上訴人不能證明所支出之檢測費及修復費係上訴人違反契
    約第8條所生之費用：
  (一)按承租人應以善良管理人之注意，保管租賃物，租賃物有生
    產力者，並應保持其生產力。承租人違反前項義務，致租賃
    物毀損、滅失者，負損害賠償責任（民法第432條第1項、第
    2項前段參照）。依系爭合約書第8條：「甲方（即被上訴人
    ）、乙方（即上訴人）雙方於場地、設備點交時由甲方列冊
    逐一點交，必要時得拍照存證，乙方於點收後應負維護管理
    責任，合約期滿時應完整交還甲方。如有遺失或損壞，概由
    乙方負責修復或賠償。乙方之自備物品並應於15日內搬離並
    恢復原狀」之約定，故上訴人於租賃關係存續中，應以善良
    管理人之注意保管租賃物，如有未盡注意保管義務，致停車
    塔機械及電控設備、消防及緊急發電機設備等租賃物發生毀
    損，始依法應負有賠償責任。
  (二)被上訴人確有委託荃壹公司檢測並維修系爭停車場，計支出
    檢測費用28萬3000元，維修費用698萬9893元 （見原審卷第
    101-102頁），為上訴人所不爭執。惟：
  證人即臺灣聯通公司前任經理郭彬生固證稱：臺灣聯通公司
    曾在被上訴人公開招標下，承租系爭停車場，再度公開招標
    時，臺灣聯通公司沒有加入投標，改由上訴人得標，臺灣聯
    通公司有將系爭停車塔移交給上訴人，移交作業由伊負責，
    當時臺灣聯通公司、被上訴人、上訴人都有代表在場，上訴
    人的代表是劉滔。系爭停車場內總共有7或8座停車塔，皆可
    正常營運，因臺灣聯通公司每月都有委託安磊科技股份有限
    公司維修保養，移交系爭停車場予上訴人時，上開測試合約
    書之估價單所列器材（見原審卷第43頁）皆係完好狀態，無
    須更換或修補，消防及緊急發電設備亦皆正常可以使用。臺
    灣聯通公司點交予上訴人時所出具之「深坑鄉公所立體停車
    場點交清冊」內容亦實在，上面註記「依現況點交」或打勾
    ，表示有經測試結果都正常，若不正常或未經測試會特別註
    明哪裡有問題及未測試，若已修復者也會註記業經修復等語
    （見原審卷第143-145頁）， 僅能證明92年12月31日訴外人
    臺灣聯通公司將系爭停車塔移交給上訴人時之狀況，有深坑
    鄉公所立體停車場點交清冊附卷可憑（見原審卷第123-125
    頁），亦即被上訴人於93年1月1日將系爭停車場出租於上訴
    人時，有提供合於所約定使用收益之租賃物予上訴人，但不
    能證明被上訴人支出之檢測費及修復費係上訴人違反契約第
    8 條所生之費用。
  依系爭合約書第5 條約定，關於收取停車費用及營業時間，
    應依被上訴人所訂管理辦法，不得任意變更，若未得被上訴
    人許可，擅自變更者，被上訴人得終止合約（斷水斷電），
    並按第4條後段辦理（見原審卷第11-12頁）；嗣被上訴人以
    上訴人違反臺北縣政府核發停車場登記證所載計時收費標準
    及上開管理辦法之規定，且任意於停車塔前私繪停車格辦理
    停車收費，經臺北縣政府裁罰並命改正而未改正後，廢止其
    停車場登記證，遂於95年4月17日發函上訴人自95年4月19日
    起終止合約（見原審卷第21-23頁）， 被上訴人並於95年10
    月27日會同上訴人進行系爭停車場點交接管業務，上訴人亦
    於該日將停車場返還被上訴人，有被上訴人北縣深建字第09
    50010762號函、會勘紀錄在卷可按 （見原審卷第110-112頁
    ），並為兩造所不爭執。
  被上訴人既認兩造間之契約已於95年4 月19日終止，為點交
    接管，上訴人復已交還停車場，而會勘紀錄上並未為任何停
    車場設備有損害之保留註記，自難認租賃契約終止前，該停
    車場有如其所主張之損害。
  被上訴人於契約終止後，如發現租賃物有損害，應催告上訴
    人修復，惟被上訴人自認並未催告上訴人修復（見本院卷第
    26頁）；被上訴人在契約終止後（甚或點交後）數月，於96
    年1月12日、同年4月20日委託訴外人荃壹公司檢測並維修系
    爭停車場，惟被上訴人委託維修乙事既未通知上訴人，荃壹
    公司維修時上訴人自不在場，無法表示意見；點交與維修相
    隔數月，停車塔是否有損壞?該損壞是否由上訴人所致?均有
    疑問。被上訴人之採證有瑕疵；且會勘紀錄並無停車塔損壞
    之記載，故被上訴人請求上訴人給付，與常情不符，更與誠
    信原則有違。
  況，被上訴人原招標經訴外人荃壹公司維修之金額為642 萬
    元，經追加569,893元後，計支出6,989,893元，有深坑鄉公
    有立體停車場機械設備維修材料工程契約書工程結算驗收證
    明書、結算明細表（見原審卷第100-102頁）、 工程請款單
    、支出憑證黏存單、統一發票、分批(期)付款表（見原審卷
    第103-109頁） 在卷可按；另維修項目（見原審卷第43頁、
    101-102頁）， 經與上開臺灣聯通公司移交給上訴人時之點
    交清冊（見原審卷101-102、123-125頁）比對後，兩者亦未
    盡相符，維修項目增加原因為何、增加之項目是否係上訴人
    承租時所發生之損害，均未見被上訴人舉證以實其說，自難
    認定屬上訴人承租時所發生之損害。
  (三)綜上，被上訴人不能證明所支出之檢測費及修復費係上訴人
    違反契約第8條所生之費用，上訴人自不負給付責任。
六、綜上所述，被上訴人依系爭合約書第8條、第9條約定，請求
    上訴人給付檢測及修復費用439萬050元本息，為無理由，不
    應准許，原審為上訴人敗訴之判決，尚有未合，上訴人提起
    上訴，指摘原判決此部分不當，為有理由，爰由本院廢棄改
    判如主文第2項所示。
七、本件事證已臻明確，兩造其餘主張與舉證，經審酌核與判決
    結果不生影響，爰不逐一論述，併此敘明。
八、據上論結，本件上訴為有理由，依民事訴訟法第450條、 第
    78條，判決如主文。
中    華    民    國    99    年    7     月    13    日
                    民事第十五庭
                        審判長法  官  林恩山
                              法  官  陳雅玲
                              法  官  黃國忠
正本係照原本作成。
如不服本判決，應於收受送達後20日內向本院提出上訴書狀，其
未表明上訴理由者，應於提出上訴後20日內向本院補提理由書狀
（均須按他造當事人之人數附繕本）上訴時應提出委任律師或具
有律師資格之人之委任狀；委任有律師資格者，另應附具律師資
格證書及釋明委任人與受任人有民事訴訟法第466 條之1第1項但
書或第2 項（詳附註）所定關係之釋明文書影本。如委任律師提
起上訴者，應一併繳納上訴審裁判費。
中    華    民    國    99    年    7     月    15    日
                              書記官  陳明俐
附註：
民事訴訟法第466條之1（第1項、第2項）：
對於第二審判決上訴，上訴人應委任律師為訴訟代理人。但上訴
人或其他法定代理人具有律師資格者，不在此限。
上訴人之配偶、三親等內之血親、二親等內之姻親，或上訴人為
法人、中央或地方機關時，其所屬專任人員具有律師資格並經法
院認為適當者，亦得為第三審訴訟代理人。

司法院資訊處製作；財團法人民間司法改革基金會備份。
